【裁判字號】    92,訴,41
【裁判日期】    920708
【裁判案由】    
【裁判全文】
臺灣臺東地方法院民事判決  九十二年度訴字第四一號
    原      告  甲○○
    訴訟代理人  蘇建榮律師
    被      告  戊○○
                乙○○○○○○.
                庚○○○
                丁○○
                己○○○○○
    右  四  人
    訴訟代理人  李泰宏律師
    被      告  丙○○
右當事人間請求土地所有權移轉登記事件，本院判決如左：
    主      文
原告之訴駁回。
訴訟費用由原告負擔。
    事實及理由
一、按訴狀送達後，原告不得將原訴變更或追加他訴。但不甚礙被告之防禦及訴訟之
    終結者不在此限，民事訴訟法第二百五十五條第一項第七款定有明文。本件原告
    起訴時，訴之聲明初為被告應共同將臺東市○○段六一九、六二一及六三二地號
    應有部分百分之四十之所有權，辦理繼承登記後，再移轉其中百分之二十之所有
    權登記與原告所有。復於九十二年六月十九日追加為：確認兩造間對臺東市○○
    段六一九、六二一及六三二地號於民國七十年三月二十日以張黃秀霞名義向鄭訓
    芳買受之土地，有與許合共同出資購買之類似合夥關係存在，固屬訴之追加，然
    被告既得利用原告已提出之訴訟資料，而無須調查其他訴訟資料，自不妨礙被告
    之防禦及訴訟之終結，爰依上揭法律規定，予以准許。另被告丙○○經合法通知
    未於言詞辯論期日到場，核無民事訴訟法第三百八十六條所列各款情形，爰依原
    告之聲請，由其一造辯論而為判決。
二、原告主張：臺東市○○段六一九、六二一及六三二地號土地為原告與被告之父張
    添壽、訴外人許合共同合資購買，並信託登記為被告之母張黃秀霞名下，嗣張黃
    秀霞死亡，被告與張添壽於八十七年二月間辦理繼承登記，其中張添壽繼承上開
    土地百分之四十持分部分即為原告及許合所有，詎張添壽又亡故，為被告共同繼
    承，因被告拒不移轉所有權與原告，爰依信託契約關係請求被告移轉系爭土地所
    有權等語。並聲明：（一）被告應共同將臺東市○○段六一九、六二一及六三二
    地號應有部分百分之四十之所有權，辦理繼承登記後，再移轉其中百分之二十之
    所有權登記與原告所有；（二）確認兩造間對臺東市○○段六一九、六二一及六
    三二地號於民國七十年三月二十日以張黃秀霞名義向鄭訓芳買受之土地，有與許
    合共同出資購買之類似合夥關係存在。
三、被告則以：原告所提之合夥合約書，其上簽名非張黃秀霞之筆跡，否認其文書之
    真正。縱使真正，合夥人於合夥清算前，亦不得請求合夥財產之分析，再退步言
    之，合夥為獨立之財產主體，即使有信託關係存在，亦係存於「合夥」與被託人
    之間，而非在於「合夥人」與「合夥人」之間，原告以信託人自居，於法不合。
    又被告為使其父張添壽安養天年故擁有百分之四十持分，原告謂該持分為原告所
    有，實屬穿鑿附會等語資為抗辯。並聲明：原告之訴駁回。
四、得心證之理由：
（一）查臺東市○○段六一九、六二一及六三二地號土地均屬農地，原為鄭訓芳所有
      ，於七十年三月十日移轉登記為張黃秀霞所有，惟張黃秀霞於八十五二月一日
      亡故後，由其夫張添壽繼承系爭土地持分百分之四十、其子女即被告張安騰繼
      承百分之十四持分、丁○○繼承百分之十持分，另戊○○、張馨、庚○○○、
      丙○○則各繼承百分之九持分等情，為兩造所不爭，並有土地登記謄本、繼承
      系統表、遺產分割協議書在卷可稽，自屬真實。
（二）原告主張系爭土地係原告與訴外人張添壽、許合共同合資購買，並信託登記予
      張黃秀霞等情，固據提出土地產權持分合約書為證，被告則否認之。查原告於
      七十年間與許合、張黃秀霞共同合資向鄭訓芳購買系爭土地，其後由原告在系
      爭土地耕種一節，業據證人許合結證稱：「（問：是否於七十年間與甲○○、
      張黃秀霞合資購買土地？你持分多少？）答：是的，我持分百分之二十、甲○
      ○也是二十、張黃秀霞六十，原本打算漲價後出售，之後甲○○在上面種菜。
      」等語無訛（參本院九十二年六月二十四日言詞辯論筆錄），且證人鄭訓芳亦
      證述：「起初我以為是林先生（炎煌）要買，後來是三位都要買。」、「（買
      賣地點在）新生路原告家。有四位（在場），林先生、張先生（添壽）都在場
      。」等語明確，徵諸證人所述與上開土地產權持分合約書記載買受人及持分部
      分均相符合，是堪採信。被告徒以合約書非張黃秀霞所親自簽名，遽以否認上
      情，尚不足採。
（三）惟按合夥者，係指二人以上互約出資以經營共同事業之契約，除出資外，各合
      夥人並有損益共同分擔之利害關係，此觀之民法第六百六十七條、第六百七十
      六條、第六百七十七條之規定自明。查原告雖主張兩造共同出資購買系爭土地
      ，惟對於未經營共同事業則不爭執，是兩造間顯係單純期待爾後地目變更或地
      價上漲而轉售以賺取差價，核其等所為僅是共同投資之性質，尚難謂之合夥。
（四）次按私有農地之移轉，其承受人以能自耕者為限，舊土地法第三十條第一項前
      段，定有明文。如其承受時無自耕能力，即係以不能之給付為契約標的，依民
      法第二百四十六條第一項規定，此項契約應屬無效，不因嗣後承受人取得自耕
      能力而使原來無效之契約，成為有效。最高法院六十九年度臺上字第四十九號
      判決參照。本件原告及證人許合皆無自耕能力，為二人陳述在卷，其等欲買受
      系爭農地轉賣圖利，亦據證人許合證述明確（參同上筆錄），惟囿於上開法條
      之規定，乃與張黃秀霞訂定合夥契約，然訂約後並未經營共同之事業，已如上
      述，原告訂約之目的顯係籍以規避法律限制，而無合夥之真意，足證原告與許
      合、張黃秀霞間皆係通謀而為虛偽意思表示，依民法八十七條第一項前段之規
      定，其等意思表示自屬無效。故無論上開三人所訂契約是「合夥」或是「類似
      合夥契約」，亦皆無效至為顯然。從而，原告請求確認類似合夥關係存在云云
      ，即無理由。
（五）末按所謂信託，乃委託人為自己或第三人之利益，以一定財產為信託財產，將
      之移轉於受託人，由受託人管理或處分，以達成一定經濟上或社會上之目的之
      行為。受託人不僅就信託財產承受權利人之名義，且須就信託財產依信託契約
      所定內容為積極之管理或處分。如委託人僅以其財產在名義上移轉於受託人，
      受託人自始不負管理或處分之義務，凡財產之管理、使用、或處分悉由委託人
      自行辦理時，是為消極信託，除有確實之正當原因外，通常多屬通謀而為之虛
      偽意思表示，極易助長脫法行為之形成，法院殊難認其行為之合法性，最高法
      院七十一年度臺上字第二○五二號判決參照。查原告主張將系爭土地信託登記
      予張黃秀霞，惟又謂系爭土地皆由原告管理，並提出照片為證，揆諸前揭判決
      意旨，自屬消極信託，難謂合法。況信託財產之存在為信託行為之成立要件，
      受託人取得信託財產之方式，由委託人就自己所有之財產為移轉者有之；或由
      委託人使第三人將財產移轉與受託人者有之；或由受託人原始取得受託財產者
      亦有之。本件原告並無自耕能力，就系爭土地無法取得所有權，其債權行為亦
      依民法二百四十六條之規定契約無效而無任何權利，已如上述，則原告對系爭
      土地既無法取得任何權利，又有何財產得以信託張黃秀霞？從而，原告依信託
      法律關係訴請被告移轉系爭土地所有權與原告，即無理由。
（六）綜上所述，原告既無法證明信託行為之合法、有效，其與許合、張黃秀霞所訂
      之土地產權持分合約書，亦因雙方通謀虛偽之意思表示，其契約亦屬無效，從
      而，原告爰依信託契約關係請求被告移轉系爭土地所有權，並確認兩造間對臺
      東市○○段六一九、六二一及六三二地號於民國七十年三月二十日以張黃秀霞
      名義向鄭訓芳買受之土地，有與許合共同出資購買之類似合夥關係存在，為無
      理由，均應駁回。
五、據上論結，本件原告之訴為無理由，依民事訴訟法第七十八條，判決如主文。
中      華      民      國    九十二    年      七      月      八      日
                                    臺灣臺東地方法院民事庭
~B法      官
右為正本係照原本作成
如對本判決上訴須於判決送達後二十日內向本院提出上訴狀
中      華      民      國    九十二    年      七      月      七      日
~B法院書記官


司法院資訊處製作；財團法人民間司法改革基金會備份。
